臺灣士林地方法院民事判決　　　　　　　95年度訴字第1063號
原　　　告　甲○○
　　　　　　乙○○
共　　　同
訴訟代理人　蕭介山律師
被　　　告　丙○○
上列當事人間遷讓房屋事件，本院於96年7 月10日言詞辯論終結
，判決如下：
    主  文
被告應自如附表一所示門牌號碼房屋（即如附圖所示A 、B 虛線
部分所示）遷出，將房屋返還原告乙○○。
被告應自民國九十六年六月三十日起至返還第一項房屋之日止，
按月給付原告甲○○新臺幣壹萬仟陸佰壹拾捌元。
原告甲○○其餘之訴駁回。
訴訟費用壹萬零佰元由被告負擔。
本判決第一項於原告乙○○以新臺幣拾萬元為被告供擔保後，
得假執行。
    事  實
甲、程序部分：
一、被告經合法通知，未於言詞辯論期日到場，核無民事訴訟法
    第386 條所列各款情形，爰依原告之聲請，由其一造辯論而
    為判決。
二、按訴狀送達後，原告不得將原訴變更或追加他訴，但請求之
    基礎事實同一或擴張或減縮應受判決事項之聲明者，不在此
    限，民事訴訟法第255 條第1 項第2 款、第3 款定有明文。
    本件原告起訴時僅列原告甲○○（下稱甲○○），並聲明：
    「被告應自如附表一所示門牌號碼房屋（下稱系爭房屋）遷
    讓，將房屋返還甲○○，及自本起訴狀繕本送達翌日起至返
    還系爭房屋之日止，按月給付甲○○新臺幣（下同）1 萬50
    00元」。嗣於起訴狀送達被告前之民國96年2 月5 日、96年
    6 月23日，本於同一原因事實具狀追加原告乙○○（下稱乙
    ○○，與甲○○合則簡稱為原告）為共同原告，且變更聲明
    為：「（一）被告應自系爭房屋遷讓並將之返還原告乙○○
    ；（二）被告應自本起訴狀繕本送達翌日起至返還系爭房屋
    之日止，按月給付甲○○1 萬8110元」。核其追加原告及擴
    張、變更聲明，均係於本件起訴狀送達被告以前所為，於法
    並無不合，應予准許。
乙、實體部分：
一、原告起訴主張：如附表一所示房屋係乙○○於71年間，在其
    所有如附表一所示基地上起造而原始取得房屋之所有權（下
    分稱系爭土地、系爭房屋），並於95年5 月18日與甲○○訂
    立信託財產管理處分約定書，將系爭土地信託登記予甲○○
    ；系爭房屋則委任甲○○管理、使用。因系爭房屋建造完成
    後，因同一棟公寓大廈分配系爭房屋以外部分之其他房屋權
    利人彼此間有糾紛，尚未辦理房屋保存登記，而將系爭房屋
    長年荒廢，以致被告並非系爭房屋所有權人，亦無任何合法
    權源占有系爭房屋，竟擅自遷入系爭房屋內居住並放置物品
    而無權占有。現在雖去向不明，但其物品仍置放系爭房屋內
    ，尚未解除占有。乙○○自得本於民法第767 條所有物返還
    請求權，請求被告遷讓並返還系爭房屋。又被告無權占用系
    爭房屋，將獲得相當於租金之利益，而致所有權人乙○○受
    有不能使用系爭房屋相當租金之損失，為社會之通常觀念，
    甲○○又係受乙○○委任管理、使用系爭房屋，是甲○○自
    得本於委任關係及民法第179 條不當得利法律關係請求被告
    自收受起訴狀繕本之翌日起按月給付相當於租金之不當得利
    損害金1 萬8110元等語。並聲明求為判決：（一）被告應自
    附表一所示門牌房屋遷讓，將房屋返還乙○○。（二）被告
    應自起訴狀繕本送達翌日起至返還房屋之日止，按月給付甲
    ○○1 萬8110元。（三）第1 項請求，乙○○願供擔保，請
    准宣告假執行。
二、被告未於言詞辯論期日到場，亦未提出書狀作任何聲明或陳
    述。
三、原告主張之事實，已據其提出與所述相符之被告戶籍謄本、
    系爭房屋起造工程契約書、系爭土地謄本、房屋稅單、系爭
    房屋起造人房屋分配表為證，本院並依聲請前往現場履勘，
    並製有履勘筆錄附卷可參，應堪認為真實。且由原告所提出
    之被告戶籍謄本所示，被告確實係設籍於系爭房屋之內。而
    衡諸經驗法則，辦理戶籍登記，一般皆須得房屋所有權人出
    具同意書或警察機關之認定有占有事實出具公文始得辦理。
    是原告主張被告曾實際占有居住於系爭房屋放置物品，因而
    取得管區之認證辦理戶籍登記，亦堪信為真實。此外，原告
    主張被告有一越南籍妻子與之一同居住系爭房屋，越南籍妻
    子並將其母接來同住等情，經核亦與本院履勘當日，現場見
    有一越南女子，該越南女子並自稱係來探望其女兒而暫住系
    爭房屋等情（本院卷第60頁履勘筆錄參照）相符。因之，被
    告確實於系爭房屋堆放物品，並居住其內而為現時之占有人
    ，當可確認。又原告主張未同意被告占有使用系爭房屋，而
    被告未提出占有系爭房屋之合法權源，故被告係無權占有系
    爭房屋，亦足堪認定。是故，乙○○為系爭房屋所有權人，
    本於民法第767 條之所有物返還請求權，請求被告由系爭房
    屋遷出並返還，自屬有理，應予准許。至原告聲明雖請求被
    告「遷讓」，本院認為應以「遷出」為妥，乃逕予更正，併
    此敘明。
四、按無權占用他人之土地，可能獲得相當於租金之利益為社會
    通常之觀念，而土地所有人因此受有相當於租金之損害，自
    得依民法第179 條前段之規定，請求相當於租金之不當得利
    （最高法院61年台上字第1695號判例意旨參照）。又無權占
    有土地，所獲得之利益係「土地之使用」，而使用他人土地
    ，依社會通念須支付租金，是無權占有人所獲得之利益，應
    係相當於土地租金之利益，而土地租金之利益，則係土地所
    處地點、相關位置而應有一定客觀標準。至於相當租金利益
    之計算標準，應參酌土地法第105 條、第97條第1 項規定予
    以計算，而按城市地方房屋之租金，以不超過土地及其建築
    物申報總價額年息10% 為限，土地法第97條第1 項定有明文
    。且土地法第97條第1 項所定，城市地方房屋之租金，以不
    超過土地及其建物申報總價額年息百分之十為限，係屬強制
    規定，如當事人間約定之租金超過此限制，其超過部分無請
    求權（最高法院43年台上字第392 號判例參照）。是城市房
    屋之租金客觀市價即便高於上開租金之限制，仍應受上開法
    令之限制，而不得逾越，法院於斟酌相當租金之不當得利損
    害金時，自亦應受租金規定之限制，要屬當然。經查，被告
    無權占用乙○○所有，而由甲○○之管理之系爭房屋，其坐
    落基地之96年1 月公告地價為每平方公尺3 萬6578元（見本
    院卷第41頁），系爭房屋配屬之基地持分為10萬分之1431（
    見本院卷第81頁）。而系爭房屋評定現值各為22萬8000元、
    25萬4600元（見本院卷第43、44頁參照）。徵諸系爭房屋在
    位置係在臺北市○○區○○街巷內，往外500 公尺即得接承
    德路4 段，距離士林臨時夜市、劍潭捷運站約900 公尺，1
    樓大門對面即為百齡國小，附近有許多飲食店，100 公尺內
    便利商店即有3 家，離最近公車站牌僅約100 公尺（見本院
    卷第60頁履勘筆錄）。由此足見，系爭房屋所在附近生活機
    能良好，並審酌被告占有系爭房屋係作為個人及其家人居住
    使用等情，本院因而認原告主張不當得利損害金應以系爭土
    地申報地價及房屋評定現值年息百分之10為適當。以此計算
    ，原告所得按月請求之不當得利損害金應如附表二所示（詳
    細計算式亦參照附表），即每月1 萬3618元。至本院雖依聲
    請將系爭房屋送請中信不動產估價師事務所鑑定，認系爭不
    動產租金市價為1 萬8110元（外放估價報告書參照），甲○
    ○並因而主張應依該金額計算月不當得利租金云云。然租金
    法定限制應拘束法院，並為法院斟酌月不當得利金之上限，
    已如上述。是本件即便系爭房屋租金市價高於上開土地法之
    上限，自亦僅能於土地法之上限規定範圍內為主張。從而，
    甲○○依據委任、不當得利法律關係請求被告自起訴狀繕本
    送達翌日即96年6 月30日（本院卷第119 頁參照）起，至返
    還系爭房屋之日止，按月給付甲○○1 萬6618元，應予准許
    。逾此部分之請求，自屬無理而不應准許，而應駁回。
五、乙○○就其勝訴之如主文第1 項所示請求陳明願供擔保，請
    求宣告假執行，核無不合，爰酌定相當之擔保金額，予以准
    許。
六、本院並依職權確定本件訴訟費用額，並諭知由敗訴之被告負
    擔。
七、據上論結，本件原告之訴為一部有理由，一部無理由，應依
    民事訴訟法第385 條第1 項前段、第79條、第87條第1 項、
    第390 條第2 項判決如主文。
中　　華　　民　　國　　96　　年　　7 　　月　　31　　日
                  民事第二庭  審判長法  官  鍾任賜
                                    法  官  王怡雯
                                    法  官  王沛雷
以上正本證明與原本無異。
如對本判決上訴須於判決送達後20日內向本院提出上訴狀。
中　　華　　民　　國　　96　　年　　8 　　月　　6 　　日
                                    書記官  林豐圃
附表一：
┌──┬──────────┬─────────┬─────┐
│編號│坐落基地            │建物門牌          │使用面積（│
│    │                    │                  │平方公尺）│
├──┼──────────┼─────────┼─────┤
│一  │臺北市○○區○○段3 │臺北市○○區○○街│91.68     │
│    │小段504地號         │208 之7 號7 樓    │          │
├──┼──────────┼─────────┼─────┤
│二  │同上                │臺北市○○區○○街│85.98     │
│    │                    │208之8號7樓       │          │
└──┴──────────┴─────────┴─────┘
附表二：系爭房屋、基地相當月租金之不當得利計算式
（504 地號96年1 月每平方公尺公告地價×面積（平方公尺）×
系爭房屋配附土地應有部分＋208-8 號7 樓房屋評定現值＋208-
8 號7 樓房屋評定現值）×10% ÷12= （36578 ×2200×1431/1
00000＋228000＋254600）×10% ÷12=13618元。
